【裁判字號】    94,訴,1236
【裁判日期】    950811
【裁判案由】    債務人異議之訴
【裁判全文】
臺灣士林地方法院民事判決              94年度訴字第1236號
原      告  乙○○
            戊○○
            丙○○
訴訟代理人  薛松雨律師
            王玫珺律師
            林佳薇律師
被      告  甲○○
訴訟代理人  吳發隆律師
複  代理人  丁○○
上列當事人間債務人異議之訴事件，本院於中華民國95年7 月26
日言詞辯論終結，判決如下：
    主  文
本院九十四年度執字第一三○九九號拆屋還地強制執行事件關於
命原告依本院八十九年度重訴字第一二四號民事判決主文第二項
、第三項履行之執行命令應予撤銷。
訴訟費用由被告負擔。
    事實及理由
一、原告起訴主張：被告以本院89年度重訴字第124 號民事判決
    （已於90年2 月19日確定，下稱系爭判決）為執行名義，聲
    請本院以94年度執字第13099 號強制執行事件（下稱系爭強
    制執行事件），命原告依系爭判決主文第二項及第三項為履
    行。惟原告三人均非系爭判決之當事人，原告乙○○是在系
    爭判決繫屬前即占有系爭判決主文第二項及第三項所示之土
    地及建物，並非系爭判決之被告洪吳振治之繼受人，而原告
    戊○○係受原告乙○○委託從事清理及打掃工作，僅為原告
    乙○○之占有輔助人，另原告丙○○占有系爭判決主文第三
    項之土地及建物，係向被告買受上開土地後，經被告同意交
    付而取得占有。原告三人均非系爭判決既判力主觀效力所及
    之人，被告自不能以原告三人為債務人請求強制執行，爰提
    起本件債務人異議之訴等語。並聲明：系爭強制執行事件關
    於命原告依系爭判決主文第二項、第三項履行之執行命令應
    予撤銷。
二、被告則以：被告（原名邱乾德）為系爭判決之原告，已取得
    請求訴外人洪吳振治履行系爭判決主文第二項及第三項之勝
    訴判決，系爭判決已於90年2 月19日確定，惟原告乙○○於
    明知系爭判決認定洪吳振治確實無權占有後，仍與洪吳振治
    在90年5 月16日簽訂合作協議書，取得系爭判決主文第二項
    及第三項所示土地及建物之占有，而原告戊○○雖辯稱為原
    告乙○○之輔助占有人，但另案之94年度訴字第682 號判決
    已認定原告戊○○係為自己而占有上開土地及其上建物，亦
    為占有人之一。至於被告雖曾與原告丙○○簽立不動產買賣
    契約，但被告從未交付系爭不動產及大門鑰匙予原告丙○○
    ，更從未同意原告丙○○占有上開土地及建物。原告三人均
    是在系爭判決確定後，始行惡意為自己而無權占有，為系爭
    判決之被告洪吳振治之繼受人，被告自得持系爭判決為執行
    名義，請求本院於系爭強制執行事件命原告三人依系爭判決
    主文第二項、第二項之內容為履行等語。並聲明：駁回原告
    之訴。
三、兩造不爭執之事實：
  (一)系爭判決業於90年2 月19日確定，該判決之原告為本件被告
    ，該判決受敗訴之被告為洪吳振治，其中主文第二項係命：
    「被告應將坐落台北市○○區○○段1 小段562 地號土地上
    〈下稱系爭562 地號土地〉如附圖所示建物（1-1） 及(3)之
    廟堂壹、貳層樓（合計面積165 ‧37平方公尺）、(5)鐵皮屋
    （包含水泥屋）（面積共56‧52平方公尺）、(6)涼亭（面積
    計34‧03平方公尺）、(7)魚池面積計61‧81平方公尺）、(8)
    工寮（面積計38‧24平方公尺）等〈下稱系爭562 地號土地
    上之建物〉拆除，並將上開土地交還原告。」；主文第三項
    係命：「被告應將坐落台北市○○區○○段1 小段86 之6地
    號土地〈下稱86之6 地號土地〉上之建築物如附圖所示建物
    (1)廟堂壹層（面積167 ‧05平方公尺）、(2)廟堂貳層（面積
    44‧1 平方公尺）、(4)樓梯（面積11‧01平方公尺）〈下稱
    86之6 地號土地上建物）拆除，並將上開土地交還原告。」
  (二)系爭判決主文第二項之請求權基礎為民法第259 條；主文第
    三項之請求權基礎為民法第767 條。
  (三)洪吳振治已於92年8月7日死亡。
  (四)原告並非洪吳振治之繼承人。惟洪吳振治與原告乙○○於90
    年5 月16日有簽立合作協議書（見系爭強制執行事件卷之聲
    證3） 。
  (五)被告主張原告三人為系爭判決訴訟繫屬後為洪吳振治之繼受
    人，請求本院民事執行處對於原告三人發自動履行命令。經
    系爭強制執行事件於94年11月1 日發出命原告三人依本院89
    年重訴字第124 號判決主文第二項及第三項之內容履行之執
    行命令。原告業於94年12月14日提供擔保停止執行。
四、整理兩造之爭點：
    原告三人是否在系爭判決之訴訟繫屬後為洪吳振治之繼受人
    ？
五、得心證之理由：
  (一)按確定判決，除當事人外，對於訴訟繫屬後為當事人之繼受
    人者，及為當事人或其繼受人占有請求之標的物者，亦有效
    力，民法第401 條第1 項定有明文。而該條所謂繼受人，依
    最高法院33年上字第1567號判例意旨，包括因法律行為而受
    讓訴訟標的之特定繼受人在內，又前開繼受人，包括因法律
    行為而受讓訴訟標的之特定繼受人，訴訟標的係指為確定私
    權所主張或不認之法律關係欲法院對之加以裁判者，法律關
    係乃法律所定為權利主體之人，對於人或物所生之權利義務
    關係。惟所謂對人之關係與對物之關係，則異其性質，前者
    係指依實體法規定為權利主體之人，得請求特定人為特定行
    為之權利義務關係，此種權利義務關係僅存在於特定之債權
    人與債務人之間，倘以此項對人之關係為訴訟標的，必繼受
    該法律關係中之權利或義務人始足當之，同法第254 條第1
    項亦指此項特定繼受人而言。後者則指依實體法規定為權利
    主體之人，基於物權，對於某物得行使之權利關係而言，此
    種權利關係，具有對世效力與直接支配物之效力，如離標的
    物，其權利失所依據，倘以此項對物之關係為訴訟標的時，
    其所謂繼受人凡受讓標的物之人，均包括在內。（最高法院
    61年台再字第186 號判例可以參照）。亦即，依債權之請求
    權受確定判決後，確定判決之效力，並不及於僅受讓該權利
    標的物而未繼受該債權關係中之權利或義務之人。如依物權
    之請求權而受確定判決後，確定判決之效力，則例外及於訴
    訟繫屬後受讓訴訟標的物占有或所有權之人，合先說明。
  (二)經查，系爭判決主文第二項之請求權基礎為民法第259 條，
    係本件被告主張對於洪吳振治之債權請求權，並非物權之請
    求權，而被告迄未舉證證明原告三人已繼受上開債權關係中
    關於洪吳振治之義務，則系爭判決主文第二項之效力自不及
    於原告三人，因此，被告據以請求原告三人履行系爭判決第
    二項之內容，即無理由。次查，系爭判決主文第三項之請求
    權基礎為民法第767 條，固屬於本件被告對於86之6 地號土
    地所主張之物權請求權，其訴請洪吳振治將占用系爭86之6
    地號土地上建物拆除，並及將所占用之土地返還，雖獲勝訴
    確定。然查，被告於另案94年度訴字第682 號排除侵害事件
    中於94年11月8 日所提出之準備書狀(一)已自承：「於系爭判
    決確定後，已由洪吳振治回復取得現實之占有，並已於系爭
    土地入口鐵門加裝大鎖防止外人入侵。」等語（見原證2 即
    當日準備書狀(一)第1 頁），復於本院訊問時再表示：「（法
    官問）關於原證2 部分，被告在另案有說已經取得占有了，
    而又主張判決前就繼受了，這有矛盾？（被告訴代答）原證
    2 部分是在90年6 月取得現實占有，當時另案被告三人並沒
    有占有。」等語甚明（見95年2 月15日之言詞辯論筆錄第2
    頁），則依被告所述，原告三人之占有係在被告取得占有後
    再復行占有，顯見均非自洪吳振治而取得占有。此外，被告
    亦未舉證原告三人於系爭判決訴訟繫屬後有自洪吳振治而取
    得86之6 地號土地上建物之所有權或事實上處分權，則揆諸
    前開判例之意旨，自不能認原告三人為系爭判決之訴訟繫屬
    後為被告洪吳振治之特定繼受人，從而，原告三人均非系爭
    判決既判力主觀範圍所及之人，故被告持系爭判決請求原告
    三人履行系爭判決第三項之內容，亦無理由。
六、綜上所述，原告三人均非系爭判決之訴訟繫屬後為洪吳振治
    之特定繼受人，則被告自不能持系爭判決為執行名義，請求
    履行系爭判決主文第二項及第三項之內容。原告三人請求系
    爭強制執行事件關於命原告三人依系爭判決主文第二項、第
    三項履行之執行命令應予撤銷，即有依據，應予准許。
七、本件為判決基礎之事證已臻明確，兩造其餘攻擊防禦及立證
    方法，核於判決結果不生影響，毋庸一一論述，附此敘明。
八、據上論斷：原告之訴為有理由，依民事訴訟法第78條，判決
    如主文。
中    華    民    國    95    年    8     月    11    日
                  民事第二庭  法  官  林政佑
以上正本證明與原本無異。
如對本  決上訴須於判決送達後20日內向本院提出上訴狀。
中    華    民    國    95    年    8     月    15    日
                              書記官  楊錫芬


司法院資訊處製作；財團法人民間司法改革基金會備份。
